臺灣高雄地方法院刑事判決
111年度金訴字第37號
公  訴  人  臺灣高雄地方檢察署檢察官
被      告  莊子萱


選任辯護人  吳珮瑜律師（財團法人法律扶助基金會）
            胡仁達律師（財團法人法律扶助基金會）
上列被告因洗錢防制法等案件，經檢察官聲請簡易判決處刑（11
0年度偵字第21467號）及移送併辦（110年度偵字第26626號），
本院認不宜以簡易判決處刑，改行通常程序，判決如下：
    主  文
丙○○幫助犯洗錢防制法第十四條第一項之洗錢罪，處有期徒刑
陸月，併科罰金新臺幣壹萬元，罰金如易服勞役，以新臺幣壹仟
元折算壹日。 
    事  實
一、丙○○已預見提供個人金融帳戶提款卡及密碼予不具信賴關係
    之他人，可能幫助他人遂行詐欺取財、恐嚇取財等財產犯罪
    ，或幫助掩飾、隱匿他人犯罪所得之去向，仍不違背其本意
    ，基於幫助詐欺取財、幫助恐嚇取財及幫助洗錢之不確定故
    意，於民國110年4月14日至同年5月8日間某時許，在不詳地
    點，將以其女兒辛○○（民國103年3月生，真實姓名詳卷）名
    義申設之中華郵政股份有限公司帳號00000000000000號帳戶
    （下稱上揭帳戶）之提款卡及密碼，以不詳方式交予真實姓
    名年籍不詳之某詐欺及恐嚇取財集團成員（無證據證明丙○○
    知悉為三人以上），而容任該不詳成員以之向他人詐欺、恐
    嚇取得財物、並掩飾、隱匿不法所得去向之用。嗣該不詳詐
    欺及恐嚇取財集團成員取得上揭帳戶之提款卡及密碼後，即
    持以為犯罪工具，而為下列犯行：
(一)共同意圖為自己不法之所有，基於詐欺取財及洗錢之犯意聯
    絡，於附表編號1、2所示時間，以附表編號1、2「方式」欄
    所示之詐術，致丁○○等人陷於錯誤，將如附表編號1、2所示
    之金額各匯入上揭帳戶，旋遭詐欺集團成員提領一空。
(二)共同意圖為自己不法之所有，基於恐嚇取財及洗錢之犯意聯
    絡，於附表編號3所示時間，以附表編號3「方式」欄所示之
    說詞，致己○○心生畏懼，將如附表編號3所示之金額匯入上
    揭帳戶，旋遭恐嚇取財集團成員提領一空。
二、案經丁○○訴由高雄市政府警察局鼓山分局報告台灣高雄地方
    檢察署檢察官聲請簡易判決處刑，庚○○、己○○訴由高雄市政
    府警察局小港分局報告台灣高雄地方檢察署檢察官移送併辦
    。
    理  由
一、證據能力：
    按刑事訴訟法第159條之5規定，被告以外之人於審判外之陳
    述，雖不符前4條之規定，而經當事人於審判程序同意作為
    證據，法院審酌該言詞陳述或書面陳述作成時之情況，認為
    適當者，亦得為證據；當事人、代理人或辯護人於法院調查
    證據時，知有第159條第1項不得為證據之情形，而未於言詞
    辯論終結前聲明異議者，視為有前項之同意。準此，本判決
    所引用各項被告以外之人於審判外言詞或書面陳述，性質上
    雖屬傳聞證據，然審酌此等陳述作成時之外部情況俱無不當
    ，復經檢察官、被告、辯護人均表示同意具有證據能力（本
    院金訴卷第40頁），直至言詞辯論終結前亦未聲明異議，嗣
    於審判程序業經依法調查，乃認作為證據應屬適當，自得採
    為認定
    事實之依據。
二、實體部分：
    訊據被告固坦承上揭帳戶之提款卡及密碼由伊使用之事實，
    惟矢口否認有何幫助詐欺取財、幫助恐嚇取財及幫助洗錢犯
    行，辯稱：我並未將上揭帳戶之提款卡及密碼交給別人，我
    是在前往郵局存錢時，被郵局人員告知上揭帳戶已經變成警
    示帳戶，才發現上揭帳戶的提款卡已經遺失，我為了方便讓
    我女兒自行提款吃飯，都將上揭帳戶的密碼貼在提款卡背面
    ，可能因此被人盜用，我發現提款卡遺失後，有到警局報案
    ，但是警察說因為疫情期間，須回家等通知，故也沒有留下
    任何書面紀錄云云。辯護意旨則為被告辯稱：上揭帳戶係被
    告與未成年子女日常使用之帳戶，被告之前夫乙○○會將生活
    費匯入上揭帳戶內，上揭帳戶亦有用於繳納未成年子女之保
    險費，被告自無可能將日常使用帳戶交付詐欺集團使用，本
    件被告係因罹患重度憂鬱症而長期服用抗憂鬱藥物，常因藥
    物副作用而精神恍惚、短暫失憶，才會將密碼貼於提款卡背
    面，好讓未成年子女可以自行提款，嗣又遺失上揭帳戶之提
    款卡及密碼，方遭犯罪集團利用，況上揭帳戶之存摺尚在被
    告保管中，此亦與一般詐欺集團會同時取得存摺、提款卡及
    密碼，以避免贓款遭他人取走之習性相悖，可見被告客觀上
    並無將帳戶交與他人使用之行為；又退步言之，縱認被告有
    交付帳戶之行為，被告於提供提款卡及密碼時，並無從知悉
    詐騙集團將作何用途，對於犯罪所得究係源於何種犯罪亦無
    從認知，主觀上亦應無幫助恐嚇取財及幫助洗錢之犯意云云
    。但查：
(一)
　1.上揭帳戶之提款卡及密碼，係由被告持有使用；嗣不詳詐欺
    、恐嚇取財集團成員取得上揭帳戶之提款卡及密碼後，即持
    以為犯罪工具，而為如附表編號1至3所示之共同詐欺取財、
    恐嚇取財犯行，被害人匯入上揭帳戶之贓款均旋遭不詳詐欺
    、恐嚇取財集團成員提領一空等節，業經被告坦認屬實（本
    院金訴卷第40至41頁），並有如附表編號1至3「證據出處」
    欄所示之證人證述、對話紀錄、報案紀錄、帳戶明細、暨上
    揭帳戶之基本資料、開戶所附之戶口名簿、父母身分證、拍
    攝照片（警一卷第40至47頁）等在卷可查。
　2.又刑法第346條第1項之恐嚇取財罪，與同法第339條第1項之
    詐欺取財罪，二者之區別，在於前者係施用使人心生畏怖之
    恐嚇手段，致被害人心生畏懼，明知不應交付財物而交付，
    後者則係施用詐術手段，使人陷於錯誤，誤信為應交付財物
    而交付。惟上開之恐嚇手段，常以虛假之事實為內容，故有
    時亦不免含有詐欺之性質，倘含有詐欺性之恐嚇取財行為，
    足使人心生畏懼時，自應僅論以高度之恐嚇取財罪，殊無再
    適用詐欺取財罪之餘地（最高法院84年度台上字第1993號判
    決意旨參照）。併辦意旨雖認附表編號3之被害人己○○係遭
    詐欺取財，但依被害人己○○所提供與該不詳人士之對話紀錄
    ，該不詳人士係以暱稱「敏敏」佯裝邀約被害人己○○視訊裸
    聊，並乘機拍攝被害人己○○之裸照，以此要求被害人己○○匯
    款，並稱：若不依要求匯款，將散布該等裸照之截圖、影片
    等語（警二卷第26至30頁），此當係以加害名譽之事恐嚇被
    害人己○○交付財物，致被害人己○○恐私密照片、影像遭散布
    而心生畏懼，方依指示匯款，是本件犯罪集團成員就此部分
    所為應已屬恐嚇取財，而非詐欺取財。從而，本件依前述客
    觀證據，已足認上揭帳戶確遭詐欺及恐嚇取財集團成員用以
    作為詐欺取財、恐嚇取財及掩飾、隱匿不法所得去向所用之
    犯罪工具。
(二)被告雖以前揭情詞置辯，惟查：
  1.被告於檢察事務官詢問中陳稱：我記得帳戶密碼就是六個零
    ，會把密碼貼在提款卡背面，是要方便七歲的小孩幫我領錢
    ，小孩也都知道密碼云云（偵一卷第21至22頁），但被告之
    未成年子女於斯時既年方七歲，實難想像其可獨自持提款卡
    提領款項，況縱認其未成年子女有此智識能力，當亦能輕易
    背誦如此簡易之密碼，被告亦應無須特意將上開密碼貼在提
    款卡背面，其上開辯稱實有違常情，已難採信。至證人即被
    告前夫乙○○雖於本院審理中證稱：上揭帳戶當初是我和被告
    一起去申請的，密碼都是零，我會把生活費匯入上揭帳戶，
    也有用來扣保險費，被告有身心障礙，她有時候頭腦不太清
    楚，會讓小孩去領錢，所以就把密碼貼在提款卡上面，小孩
    8、9歲就會領錢了，後來被告跟我說帳戶被警示，我馬上叫
    她去報警，她先去小港分局，但小港分局好像不受理，叫我
    們去漢民派出所，去漢民派出所時我就沒有進去等語（本院
    金訴卷第103至104、108頁），但證人乙○○既與被告原為配
    偶關係，證述難免偏袒，已難遽信；況證人乙○○嗣亦證稱：
    就上揭帳戶有用於扣保險費一事，在離婚後，我就沒有再幫
    忙繳保險費，那個帳戶應該就沒有在扣保險費了，我最近一
    次存錢到這個帳戶應該已經是2年多前，大部分都是匯到被
    告自己的帳戶，離婚後就沒有再用以女兒名義申辦的上揭帳
    戶，如果我要匯生活費用，也是被告先跟我說哪個帳戶，我
    再存進去等語（本院金訴卷第108至110頁），是依證人乙○○
    所述，上揭帳戶顯已不再作為扣保險費或匯入生活費用等日
    常使用，此與被告及辯護意旨辯稱：上揭帳戶乃作為繳納未
    成年子女之保險費及匯入生活費用之用，被告自無可能將日
    常使用帳戶交付詐欺集團云云，顯然不符，本件更難以證人
    乙○○上開證述即認上揭帳戶確屬遺失，而為被告有利之認定
    。
　2.再者，詐欺、恐嚇取財集團既以不法手段取得他人財物為目
    的，並使用人頭帳戶作為贓款匯入、領出之工具，應知社會
    上一般常人當發現其帳戶提款卡及密碼等重要資料遺失或遭
    竊，將立即報警或向金融機構辦理掛失止付，故在此情形下
    ，如係以拾獲或竊得之帳戶作為取得贓款之帳戶，極有可能
    因帳戶所有人掛失止付而無法提領贓款，衡情詐欺、恐嚇取
    財集團應無大費周章從事於犯罪行為，自身卻無法獲致犯罪
    所得之理。換言之，從事此等財產犯罪之不法集團，若非能
    確信用以獲致匯款之帳戶所有人不會去報警或掛失止付，以
    確保其等能自由地使用該帳戶，則其等應不至於以該帳戶作
    為獲致被害人匯款之工具。被告使用之上揭帳戶既經犯罪集
    團利用為匯款之人頭帳戶，該實施詐欺及恐嚇取財之行為人
    ，於向被害人施用詐術或恐嚇手段時，不但確已取得該帳戶
    之提款卡、密碼等資料，且應有把握該帳戶不會被帳戶所有
    人掛失止付，方會將該帳戶作為取得贓款之用，是依上開所
    述，自難認詐欺及恐嚇取財集團成員係以竊盜或侵占遺失物
    之方式取得上開帳戶，益見本件犯罪集團行騙、恐嚇被害人
    匯款所用之上揭帳戶提款卡及密碼等物，應係被告所提供無
    訛。且被告提供上開帳戶資料之時間點，應係其最後提領之
    日（即110年4月14日，見本院金訴卷第37頁之被告陳述）至
    被害人匯款之日（即110年5月8日）間之某時，亦堪認定。
    又犯罪集團成員取得上揭帳戶之提款卡及密碼後，即可即時
    快速移轉贓款，此觀諸被害人匯款後旋遭提領一空乙節，亦
    屬甚明，本件縱被告未連同帳戶存摺一併交付，亦無礙於犯
    罪集團成員使用上揭帳戶取得贓款，辯護意旨以被告仍持有
    帳戶存摺為由，辯稱本件被告應無交付帳戶資料之行為云云
    ，尚無可採。
　3.再按刑法上之故意，分直接故意（確定故意）與間接故意（
    不確定故意），「行為人對於構成犯罪之事實，明知並有意
    使其發生者」為直接故意，「行為人對於構成犯罪之事實，
    預見其發生而其發生並不違背其本意者」為間接故意；而間
    接故意與有認識的過失（又稱疏虞過失）之區別，二者對構
    成犯罪之事實雖均預見其能發生，但前者對其發生並不違背
    其本意，後者則確信其不發生（最高法院87年台上字第2716
    號判決參照）。再本諸於刑法之規範目的在於法益保護，若
    行為人已預見其行為將導致法益侵害事實發生之可能性，即
    應避免，不應輕易為之，從而不確定故意與有認識之過失，
    行為人主觀上對於犯罪事實既均已預見其能發生，判斷犯罪
    事實之發生對行為人而言究係「不違背其本意」或「確信其
    不發生」之標準，自應視行為人是否已採取實際行動顯示其
    避免結果發生之意願，方得以主張確信其不發生，而為有認
    識之過失。反之，若行為人主觀上已預見其行為將導致法益
    侵害發生，猶率爾為之，且未見有何實際行動，足證其有確
    信犯罪事實不發生之合理根據，則行為人所為自屬不違背其
    本意，而為不確定故意。又金融帳戶乃針對個人身分之社會
    信用予以資金流通，為個人參與經濟活動之重要交易或信用
    工具，具有強烈屬人性，除非本人或與本人關係密切者，難
    以想像有何理由可將個人金融帳戶輕易交付他人自由使用，
    縱令果有特殊事由偶須將個人金融帳戶提供他人使用，為免
    涉及不法或使自身信用遭受損害，必然深入瞭解用途及合理
    性後始供之使用，且此種專有性物品倘落入他人手中，而未
    加以闡明正當合理用途，極易被利用作為與財產有關之犯罪
    工具，此為一般日常生活經驗及通常事理甚明。參以邇來犯
    罪集團利用人頭帳戶實行財產犯罪案件層出不窮，業已廣為
    媒體及政府機構多方宣導及披露，提醒民眾勿因一時失慮而
    誤蹈法網，輕易將自己名義開立之金融帳戶交付他人，成為
    協助他人從事財產犯罪、掩飾、隱匿不法所得去向之工具，
    是倘未以自己名義開立金融帳戶，而以各種名目向他人蒐集
    或取得金融帳戶，存戶應有蒐集或取得金融帳戶者極可能持
    以從事不法財產犯罪及隱藏真實身分之認識，誠為參與社會
    生活並實際累積經驗而具通常智識程度之一般人所可揣知。
    本件應係被告交付帳戶提款卡及密碼與他人乙節既如前述，
    以被告自述其智識程度為高職畢業（本院金訴卷第131頁）
    ，為有正常智識之成年人，其對他人取得上揭帳戶之目的，
    乃為供作詐欺、恐嚇取財等財產犯罪，及掩飾、隱匿犯罪所
    得之去向使用，當有所預見，竟仍率爾將上揭帳戶交付他人
    使用，其主觀上具幫助詐欺取財、幫助恐嚇取財及幫助洗錢
    之不確定故意，實已甚明。辯護意旨辯稱：縱被告有交付帳
    戶之行為，亦應無幫助恐嚇取財及幫助洗錢之犯意云云，亦
    無可採。
(三)綜上，本件事證明確，被告上開犯行已堪認定，應依法論科
    。
三、論罪科刑：
(一)論罪：
  1.按特定犯罪之正犯實行特定犯罪後，為掩飾、隱匿其犯罪所
    得財物之去向及所在，而令被害人將款項轉入其所持有、使
    用之他人金融帳戶，並由該特定犯罪正犯前往提領其犯罪所
    得款項得手，如能證明該帳戶內之款項係特定犯罪所得，因
    已被提領而造成金流斷點，該當掩飾、隱匿之要件，該特定
    犯罪正犯自成立一般洗錢罪之正犯。又刑法第30條之幫助犯
    ，係以行為人主觀上有幫助故意，客觀上有幫助行為，即對
    於犯罪與正犯有共同認識，而以幫助意思，對於正犯資以助
    力，但未參與實行犯罪之行為者而言。幫助犯之故意，除需
    有認識其行為足以幫助他人實現故意不法構成要件之「幫助
    故意」外，尚需具備幫助他人實現該特定不法構成要件之「
    幫助既遂故意」，惟行為人只要概略認識該特定犯罪之不法
    內涵即可，無庸過於瞭解正犯行為之細節或具體內容。此即
    學理上所謂幫助犯之「雙重故意」。至行為人提供金融帳戶
    提款卡及密碼予不認識之人，固非屬洗錢防制法第2條所稱
    之洗錢行為，不成立一般洗錢罪之正犯；然行為人主觀上如
    認識該帳戶可能作為收受、提領特定犯罪所得使用，他人提
    領後會產生遮斷資金流動軌跡以逃避國家追訴、處罰之效果
    ，仍基於幫助之犯意而提供，則應論以幫助犯一般洗錢罪（
    最高法院108年台上大字第3101號刑事裁定參照）。
 2.經查，被告提供上開帳戶予不詳犯罪集團成員，容任該犯罪
   集團成員以之向他人詐取、恐嚇取得財物、並掩飾、隱匿不
   法所得去向之用，揆諸前揭裁定意旨，應認被告係基於幫助
   詐欺取財、幫助恐嚇取財、幫助洗錢之犯意，而為構成要件
   以外之行為，僅該當於詐欺、恐嚇取財罪及洗錢罪之幫助犯
   。是核被告所為，係犯刑法第30條第1項前段、第339條第1項
   、第346條第1項、洗錢防制法第14條第1項之幫助詐欺取財、
   幫助恐嚇取財、幫助洗錢罪。台灣高雄地方檢察署檢察官以1
   10年度偵字第26626號移送併辦附表編號2、3所示部分，因與
   聲請簡易判決處刑部分有想像競合犯之裁判上一罪關係，為
   起訴效力所及，本院自得併予審理。併辦意旨認被告就附表
   編號3所示部分係犯刑法第30條第1項前段、第339條第1項之
   幫助詐欺取財罪，尚有未洽，惟因其基本之社會事實同一，
   且本院審理中已當庭諭知被告上開可能涉犯之法條，無礙被
   告於訴訟上防禦權之充分行使，爰依刑事訴訟法第300條之規
   定，變更起訴法條。
 3.被告以一提供帳戶之行為而犯上揭三罪名，幫助犯罪集團詐
   騙、恐嚇如附表編號1至3所示之被害人，為想像競合犯，應
   依刑法第55條規定，從一重以幫助一般洗錢罪處斷。
 4.被告未實際參與詐欺取財、恐嚇取財及洗錢之構成要件行為
   ，所犯情節較正犯輕微，爰依刑法第30條第2項規定，減輕其
   刑。再被告於偵查及本院審理中均否認犯行，自無洗錢防制
   法第16條第2項減刑規定之適用，併與指明。
(二)爰審酌被告應知國內現今詐騙、恐嚇取財案件盛行，竟率爾
    提供其以未成年子女名義申辦之金融機構帳戶資料予他人使
    用，因而幫助不詳之犯罪集團成員詐取、恐嚇取得被害人財
    物、並掩飾、隱匿不法所得之去向，造成被害人財產損失，
    使檢警查緝困難，助長犯罪歪風，實為此類集團犯罪猖獗，
    民眾防不勝防之主因之一，且其使用未成年子女名義之帳戶
    ，另可能影響該未成年子女日後之信用，所為更值非難，惟
    念及被告僅係單純提供帳戶，犯罪情節較輕，兼衡本件被害
    之人數及財產價值、被告於本院審理中自述之教育程度及家
    庭經濟狀況（本院金訴卷第131頁）、罹患有憂鬱症之身心
    狀態（見本院金簡卷第25至27頁所示之診斷證明書、身心障
    礙、身心障礙證明、全民健康保險證明卡）、前科素行、被
    告否認犯行且未賠償被害人之犯後態度等一切情狀，量處如
    主文所示之刑，並就罰金部分，諭知如易服勞役之折算標準
    ，以示懲儆。
(三)再被告已將上開帳戶之提款卡及密碼交付詐欺集團成員使用
    ，贓款亦旋遭提領一空，渠對於帳戶內之款項均已無事實上
    之管領權，且提供帳戶所掩飾之財物本身，僅為洗錢之標的
    ，並非洗錢犯罪工具、產物，亦非被告實際所獲之犯罪所得
    ，因此，本件被害人匯入之款項，尚不得依洗錢防制法第18
    條或刑法第38條之1規定宣告沒收。此外，復無證據證明被
    告另獲有其他不法犯罪所得，無從宣告沒收或追徵，併此敘
    明。
據上論斷，應依刑事訴訟法第299條第1項前段、第300條，判決
如主文。
本案經檢察官戊○○聲請簡易判決處刑，檢察官甲○○到庭執行職務
。
中　　華　　民　　國　　111 　年　　7 　月　　22 　　日
                  刑事第三庭  審判長  法  官  林青怡
                                      法  官  王聖源
                                      法  官  洪韻婷
以上正本證明與原本無異。
如不服本判決應於收受判決後20日內向本院提出上訴書狀，並應
敘述具體理由。其未敘述上訴理由者，應於上訴期間屆滿後20日
內向本院補提理由書(均須按他造當事人之人數附繕本)「切勿逕
送上級法院」。
中　　華　　民　　國　　111 　年　　7 　月　　22 　　日
                                      書記官  陳瓊芳
附表如附件所示。　　　　　　　　　　　　　　　　
本案論罪法條：
中華民國刑法第30條
幫助他人實行犯罪行為者，為幫助犯。雖他人不知幫助之情者，
亦同。
幫助犯之處罰，得按正犯之刑減輕之。

中華民國刑法第339條第1項
意圖為自己或第三人不法之所有，以詐術使人將本人或第三人之
物交付者，處5年以下有期徒刑、拘役或科或併科50萬元以下罰
金。
中華民國刑法第346條第1項
意圖為自己或第三人不法之所有，以恐嚇使人將本人或第三人之
物交付者，處6 以上5年以下有期徒刑，得併科1千元以下罰金。

洗錢防制法第14條第1項
有第二條各款所列洗錢行為者，處7年以下有期徒刑，併科新臺
幣5百萬元以下罰金。